【裁判字號】    96,訴,1175
【裁判日期】    970229
【裁判案由】    確認區分所有權人會議決議無效
【裁判全文】
臺灣桃園地方法院民事判決              96年度訴字第1175號
原      告  甲○○
                        6樓
被      告  福太天廈管理委員會
法定代理人  乙○○
訴訟代理人  杜淑君律師
上列當事人間請求確認區分所有權人會議決議無效等事件，於民
國97年2 月14日言詞辯論終結，本院判決如下：
    主  文
原告之訴駁回。
訴訟費用由原告負擔。
    事實及理由
一、本件被告之法定代理人已變更為乙○○，經具狀聲明承受訴
    訟，核無不合，應予准許。又按「於能力、法定代理權或為
    訴訟所必要之允許有欠缺之人所為之訴訟行為，經取得能力
    之本人、取得法定代理權或允許之人、法定代理人或有允許
    權人之承認，溯及於行為時發生效力」，民事訴訟法第48條
    定有明文。經查依據本件被告所提出，且為原告所不爭執為
    真正之福太天廈管理委員會組織規則及管理辦法第2 條約定
    ：管理委員會設管理委員11人，由A1、A 、B 、C 、D 、E
    、F 、G 、H 、I 各棟推選一人組織之，（依九十一年一月
    十八日區分所有所有權人大會經出席人表決全數同意後決議
    ，委員會席次由十一人減少為九人）。第3 條約定：管理委
    員設主任委員一人及副主任委員二人，下設財務組、設備組
    、環保組、安全組，均由委員互選之，任期一年，連選得連
    任。並設總幹事一人，由委員提報委員會同意聘任之。以此
    推知，被告管理委員會設置之主任委員必須具備管理委員之
    身分資格。然本件被告訴訟前階段之法定代理人江承瀚，因
    未具福太天廈管理委員會之管理委員身分，而被推舉為主任
    委員，即屬於法不合，就本件訴訟欠缺當事人適格，則其所
    委任之訴訟代理人杜淑君律師即欠缺訴訟代理權。惟嗣後經
    被告以主任委員出缺，依據管理規約就現任之管理委員中選
    任謝清林為主任委員，其程序並無違法之處，被告合法選任
    之法定代理人謝清林於96年10月3 日庭呈民事答辯(三)狀表示
    予以追認，則依上開條文規定，其欠缺法定代理權人所為之
    訴訟行為，已溯及於行為時發生效力，合先敘明。
二、原告起訴主張：其為福太天廈社區之住戶，被告曾於民國96
    年6 月15日召開之第19屆第2 次臨時區分所有權人會議，並
    於前開會議中決議於福太天廈之中庭（下稱系爭中庭），繼
    續設置一個固定停車位予特定住戶之決議（下稱系爭決議）
    。由於系爭中庭係公寓大廈本身所占之地面，亦為全體住戶
    通往室外不可或缺之通道，且被告於系爭中庭設置停車位時
    並未規劃車道，亦未於規約載明約定專用部分之範圍及使用
    主體。因此，系爭決議即違反公寓大廈管理條例第7 條第1
    款、第2 款之規定：「公寓大廈共用部分不得獨立使用供做
    專有部分。其為下列各款者，並不得為約定專用部分：一、
    公寓大廈本身所占之地面。二、連通數個專有部分之走廊或
    樓梯，及其通往室外之通路或門廳；社區○○巷道、防火巷
    弄。」及建築技術規則建築設計施工編第59-1條第4 款規定
    ：「停車空間設置於法定空地時，應規劃車道，使車輛能順
    利進出。」、公寓大廈管理條理第23條第2 項第1 款之規定
    ：「規約除應載明專有部分及共用部分範圍外，下列各款事
    項，非經載明於規約者，不生效力：一、約定專用部分、約
    定共用部分之範圍及使用主體。」。故被告所召開之系爭決
    議，因違反上述法令之強制規定而無效；倘若鈞院認系爭決
    議非屬無效，則原告備位主張系爭決議因違反公寓大廈管理
    條例第23條第2 項第1 款之規定，得適用民法第56條第1 項
    之規定，請求法院撤銷系爭決議。為此，爰依公寓大廈管理
    條例第7 條第1 款、第2 款、第5 款、公寓大廈管理條例第
    23 條 第2 項第1 款、建築技術規則建築設計施工邊第59-1
    條、民法第56條第1 項之法律關係提起本件訴訟，並先位聲
    明以：確認被告於96年6 月15日所召開福太天廈第19屆第2
    次臨時區分所有權人會議所為討論公決事項第1 項有關「中
    庭一個固定停車位，是否繼續施行乙案」之決議無效。備位
    聲明以：被告於96年6 月15日所召開福太天廈第19屆第2 次
    臨時區分所有人會議所為討論公決事項第1 項有關「中庭一
    個固定停車位，是否繼續施行乙案」決議應予撤銷。
三、被告則以：按公寓大廈管理條例第7 條第1 款所稱公寓大廈
    本身所占之地面，係指建築物外牆中心線或其代替柱中心線
    以內之最大水平投影範圍，公寓大廈管理條例施行細則第4
    條定有明文。是系爭中庭，並非屬公寓大廈管理條例第7 條
    第1 款所規定之「公寓大廈本身所占之地面」，而係屬基地
    面積扣除建築面積後之法定空地；復按公寓大廈共用部分不
    得獨立使用供做專有部分。其為下列各款者，並不得為約定
    專用部分：連通數個專有部分之走廊或樓梯，及其通往室外
    之通路或門廳；社區○○巷道、防火巷弄，公寓大廈管理條
    例第7 條第2 款定有明文。據上可知，室外之法定空地除為
    巷道、防火巷弄外，其餘部分非不得約定為專用部分，本件
    系爭中庭係為法定空地，且由現場圖觀之，此法定空地既非
    巷道，亦非防火巷弄，自得約定為專用部分。又福太天廈之
    規約中，雖未載明系爭決議通過之約定專用部分之範圍及使
    用主體，惟所謂的「規約」，係指公寓大廈區分所有權人為
    增進共同利益，確保良好生活環境，經區分所有權人會議決
    議之共同遵守事項，公寓大廈管理條例第3 條第12款定有明
    文，故本件系爭決議既經福太天廈之區分所有權人會議決議
    通過，即生規約之效力等語資為抗辯。且原告主張系爭決議
    因違反公寓大廈管理條例第23條第2 項第1 款之規定，亦應
    屬決議無效，而非得撤銷之情況。為此聲明：原告先位、備
    位之訴均駁回。
四、兩造不爭執事項：
(一)、福太天廈管理委員會於96年6 月15日所召開之第19屆第2 次
    臨時區分所有權人會議中，決議「中庭1 個固定停車位，是
    否繼續施行」乙案，其決議結果為同意繼續施行。
(二)、桃園縣政府府工使字第0960387905號函：1.依卷附資料附件
    一廣告圖面，非原建築執照申請核准之圖說，另附件二、附
    件三係屬核准之一層平面圖。另附件一所示位置含立體雕塑
    噴泉及植栽區域，依原核准圖說係屬停車空間。2.依公寓大
    廈管理條例第9 條第3 項：前2 項但書所約定事項，不得違
    反本條例、區域計畫法、都市計畫法及建築法令之規定。另
    依建築法第73條第2 項建築物應依核定之使用類組使用，其
    有變更使用類組或第9 條建造行為以外主要構造、防火區劃
    、防火避難設施、消防設備、停車空間及其他原核定使用不
    合之變更者，應申請變更使用執照。經來函所述涉及停車位
    之變更，依規定應先申請變更使用執照核准後始得使用。
(三)、桃園縣政府府工使字第0960438778號函：系爭中庭屬於原核
    准圖說之停車空間，共計19個停車空間，惟系爭決議通過之
    固定停車位之位置已異動，非原核准停車位置。
五、本院判斷：原告先位主張系爭決議因違反公寓大廈管理條例
    第7 條第1 款、第2 款、第5 款及建築技術規則建築設計施
    工編第59-1條第4 款之規定而無效；備位聲明則主張系爭決
    議因違反公寓大廈管理條例第23條規定，得請求法院撤銷系
    爭決議。然原告前開聲明均為被告所否認，並以前揭情詞置
    辯。故本件爭點即為：系爭決議是否因違反前述法令之強制
    規定而有無效或得撤銷之情形？茲論述如下：。
(一)、系爭決議並無違反公寓大廈管理條例第7 條第1 款、第2 款
    、第5 款及建築技術規則建築設計施工編第59-1條第4 款之
    規定而有無效之情形。
、按「公寓大廈共用部分不得獨立使用供作專有部分。其為下
    列各款者，並不得為約定專用部分：一、公寓大廈本身所占
    之地面。二、連接數個專有部分之走廊或樓梯，及其通往室
    外之通路或門廳；社區○○巷道、防火巷弄。三、公寓大廈
    基礎、主要樑柱、承重牆壁、樓地板及屋頂之構造。四、約
    定專用有違法令使用限制之規定者。五、其他有固定使用方
    法，並屬區分所有權人生活利用上不可或缺之共用部分。」
    、又按「共用部分：指公寓大廈專有部分以外之其他部分及
    不屬專有之附屬建築物，而供共同使用者。約定專用部分：
    公寓大廈共用部分經約定供特定區分所有權人使用者。」公
    寓大廈管理條例第7 條、第3 條第4 款第5 款分別定有明文
    。本件系爭決議中所設置之停車格位置係位於福太天廈之中
    庭部分，該部分非屬福太天廈社區內區分所有權人之專用部
    分，核即為前述法文中所指稱之共用部分。而本件系爭決議
    既將前述共用部分繪製特定停車格以供特定之區分所有權人
    使用，則該部分之停車格即屬經約定而供特定區分所有權人
    使用之約定專用部分，原告就此主張系爭決議因違反法律強
    制規定而屬無效，故首應探求者為前述經福太天廈社區住戶
    共同約定專用部分，是否有違反公寓大廈管理條例第7 條規
    定中不得約定為專用部分之情形？
、本件原告雖指稱前述停車格所在位置係屬公寓大廈本身所占
    之地面，故不得約定為專用部分云云。然公寓大廈管理條例
    第7 條第1 款所稱之公寓大廈本身所占之地面，係指建築物
    外牆中心線或其代替柱中心線以內之最大水平投影範圍，公
    寓大廈管理條例施行細則第4 條定有明文；而所謂建築基地
    面積係指建築基地之水平投影面積。建築面積係指建築物外
    牆中心線或其代替柱中心線以內之最大水平投影面積，建築
    技術規則建築設計施工編第1 條第2 款、第3 款亦有規定。
    揆諸前揭法文說明，足見公寓大廈管理條例第7 條第1 款所
    指「公寓大廈本身所占之地面」，應係與建築技術規則建築
    設計師工編中所規定之「建築面積」概念相符，而非指「建
    築基地面積」，而系爭中庭僅設置於福太天廈公寓大廈之建
    築基地面積內部，非屬公寓大廈管理條例第7 條第1 款所稱
    之「公寓大廈本身所占之地面」，自無公寓大廈管理條例第
    7 條第1 款之適用，至原告所陳社區圍牆、警衛室等皆應算
    入公寓大廈本身所占之地面之主張，顯然與法文所稱「公寓
    大廈本身」所占之地面規定相迥異，原告顯然係混淆建築面
    積與建築基地面積之概念，而有所誤解，原告主張即屬於法
    不合。
、至原告另主張系爭決議違反公寓大廈管理條例第7 條第2 款
    規定部分。按「連通數個專有部分之走廊或樓梯，及其通往
    室外之通路或門廳；社區○○巷道、防火巷弄，不得獨立使
    用供做專有部分。」公寓大廈管理條例第7 條第2 款定有明
    文。又按「本法所稱建築基地，為供建築物本身所占之地面
    及其所應留設之法定空地。前項法定空地之留設，應包括建
    築物與其前後左右之道路或其他建築物間之距離，其寬度於
    建築管理規則中定之。」建築法第11條第1 項、第3 項亦有
    規定。執此而論，系爭決議中所增設之停車格位置係屬福太
    天廈社區之中庭所在地，此部分當屬福太天廈社區公寓大廈
    之法定空地無誤。而依據公寓大廈管理條例第7 條第2 款之
    法文意旨，其前段所述應係專指區分所有建物內部連通數個
    專有部分之走廊或樓梯之共用部分，後段則係規範區分所有
    建物外部之法定空地（即基地面積扣除建築面積後之空地面
    積）部分，因此，除非系爭決議中所增設之前開停車位所在
    之法定空地之使用方式除原本即設計為巷道、防火巷弄外，
    否則均得約定為專用部份。經查，本件系爭中庭既屬法定空
    地，且由現場圖觀之，該處乃供公眾使用通行之生活空間，
    既非巷道，亦非防火巷弄，即無公寓大廈管理條例第7 條第
    2 款後段之限制，自得經區分所有權人會議決議約定為專有
    部份，是被告此部分抗辯，應堪信為真實。
、原告復主張系爭決議未依政府相關規定辦理，有違反公共安
    全之虞云云。經查，原告雖指稱系爭決議違反建築技術規則
    建築設計施工編第59-1條第4 款規定「停車空間設置於法定
    空地時，應規劃車道，使車輛能順暢進出。」、同法第136
    條規定附設停車空間超過30輛者，汽車出入應設置緩衝空間
    ，其寬度及深度應依下列規定：一、自「建築線後退二公尺
    之汽車出入路中心線上一點至道路中心線之垂直線左右各六
    十度以上範圍無礙視線之空間。」、再依利用空地申請設置
    臨時路外停車場辦法第4 條規定申請設置臨時路外停車場基
    地供小型車停放者，應臨接6 公尺以上實際寬度之道路」等
    相關規定，顯然於法有違。然查依據原告指稱之建築技術規
    則建築設計施工編第59-1條第4 款之規定，足認相關法令並
    未限制法定空地不得規劃為停車空間，僅謂法定空地設置停
    車空間時，應規劃車道，使車輛能順暢進出，而依據原告所
    提出之照片所示（參見本院卷宗第24頁），系爭決議所設置
    之固定停車位其周遭上能停放二台自小客車，其迴旋空間並
    不得謂為狹窄，停放之車輛亦能順暢進出，並未與前述規定
    相違。至建築技術規則建築設計施工編第59-1條第5 款、第
    136 條規定，則係指同一平面之停車空間停放超過30輛車輛
    而言，於本件亦無適用餘地。再者「利用空地申請設置臨時
    路外停車場辦法」之法源根據為「停車場法」第11條第2 項
    規定，依據停車場法第11條規定：「都市計畫範圍內之公、
    私有空地，其土地所有人、土地管理機關、承租人、地上權
    人得擬具臨時路外停車場設置計畫，載明其設置地點、方式
    、面積及停車種類、使用期限及使用管理事項，並檢具土地
    權利證明文件，申請當地主管機關會商都市計畫主管機關及
    有關機關核准後，設置平面式、立體式、機械式或塔臺式臨
    時路外停車場；在核定使用期間，不受都市計畫法令土地使
    用分區管制有關區位、用途、建蔽率、容積率、建築高度等
    相關限制。但臨時路外停車場設置於住宅區者，應符合住宅
    區建蔽率、容積率及建築高度之規定。」，故該條所指稱之
    「路外停車場」應係指「在道路之路面外，以平面式、立體
    式、機械式或塔臺式等所設，供停放車輛之場所。」而同法
    第11條第3 項則規定，所謂「空地」係指「非法定空地而無
    地上物或經依建築管理法令規定拆除地上物之土地。」而言
    。本件系爭決議所設置之固定停車位既係使用福太天廈社區
    之法定空地，自亦無上開辦法之適用。故原告此部分主張，
    均屬無據，難以採認。
、至原告所主張於系爭中庭設置停車位，將阻礙逃生動線，有
    害於住戶之安全，且違反公寓大廈管理條例第7 條第5 款規
    定「其他有固定使用方式，並屬區分所有權人生活利用上不
    可或缺之共用部分。」，而系爭中庭所設置之立體雕塑及植
    栽均係違建云云。經查，本件系爭決議所增設之停車位係位
    於福太天廈之中庭，且就該車位部分往例均由區分所有權人
    會議決議設置臨時停車位，此為兩造所不爭執，顯然該停車
    位所在位置歷來即為車輛停放使用，故系爭決議並無違反前
    述法文規定之虞。再查，本院曾於96年11月9 日依職權向桃
    園縣政府建管課查詢系爭決議所增設之停車位是否將造成「
    約定專用」部分有違反法令使用限制之規定？經該單位分別
    以96年11月19日府工使字第0960387905號函及同年12月28日
    府工使字第0960438778號函覆本院說明如下：「系爭中庭屬
    於原核准圖說之停車空間，共計19個停車空間，惟系爭決議
    通過之固定停車位之位置已異動，非原核准停車位置」等語
    （參見本院卷宗第94頁及111 頁），益見系爭中庭原本之使
    用方式即經桃園縣政府核准設立為停車空間，則於使用執照
    核發當時，主管機關應已慮及住戶之安全，其設置停車位亦
    不致礙於住戶之逃生之動線。惟福太天廈社區未經向主管機
    關申請變更原使用執照，即將原有之停車空間內設置立體雕
    塑、植栽，雖有違建之虞，然其前述立體雕塑、植栽之設置
    並非系爭決議之內容，縱有違法，亦與本件無涉。是原告上
    開虛妄之指訴，亦難採取。
(二)、系爭決議並無違反公寓大廈管理條例第23條規定，而得請求
    法院撤銷之情形。
、原告雖主張系爭決議因違反公寓大廈管理條例第23條第1 項
    、第2 項第1 款規定「有關公寓大廈、基地或附屬設施之管
    理使用及其他住戶間相互關係，除法令另有規定外，得以規
    約定之。規約除應載明專有部分及共用部分範圍外，下列各
    款事項，非經載明於規約者，不生效力：一、約定專用部分
    、約定共用部分之範圍及使用主體。」應屬得撤銷等語。然
    按依據公寓大廈管理條例第3 條第12款之規定，所謂「規約
    」係指：公寓大廈區分所有權人為增進共同利益，確保良好
    生活環境，經區分所有權人會議決議之共同遵守事項，公寓
    大廈管理條例第3 條第12款定有明文。是故，但凡公寓大廈
    區分所有權人為增進共同利益，確保良好生活環境，經過區
    分所有權人會議決議，亦即由大多數區分所有權人意思決定
    所通過應共同遵守事項，雖未明文規定於管理規約中，仍應
    屬公寓大廈管理條例所稱之「規約」。進而論之，系爭決議
    既為區分所有人會議通過之決議，即應具有規約之效力，被
    告自得以系爭決議約定系爭中庭為專有部分，況且，縱認前
    述決議內容與公寓大廈管理條例相關規定抵觸，就法理論之
    ，亦應屬於決議內容無效所應適用之範疇，亦非屬得類推適
    用民法關於社團總會決議得撤銷之情況。因此，原告此項主
    張，應屬無據，委無可採。
六、綜上所陳，系爭決議並未違反原告所主張前開數項法令之規
    定，而未有無效或得撤銷之事由。從而，原告請求確認系爭
    決議無效暨請求撤銷系爭決議，依法均屬無據，應予駁回。
七、本件事證業臻明確，兩造其餘攻擊、防禦方法及舉證，經審
    酌後認與本判決結論認定之基礎不生影響，爰不一一論述，
    附此敘明。
八、據上論結，原告之訴為無理由，依民事訴訟法第78條，判決
    如主文。
中    華    民    國    97    年    2     月    29    日
                  民事第三庭    法  官  陳清怡
以上正本係照原本作成
如對本判決上訴，須於判決送達後20日內向本院提出上訴狀
中    華    民    國    97    年    2     月    29    日
                                書記官  王羽潔


司法院資訊處製作；財團法人民間司法改革基金會備份。
